【裁判字號】    88,重訴,87
【裁判日期】    920124
【裁判案由】    塗銷抵押權
【裁判全文】
臺灣臺南地方法院民事判決  八十八年度重訴字第八七號
    原      告    乙○○
    訴訟代理人    楊丕銘律師
    被      告    台南縣新化鎮農會
    法定代理人    甲○○
    訴訟代理人    查名邦律師
    複  代理人    邱銘律師
    被      告    丙○○
右當事人間請求塗銷抵押權事件，本院判決如左：
    主    文
原告之訴駁回。
訴訟費用由原告負擔。
    事    實
甲、原告方面：
一、聲明：請求判決(一)被告等應連帶將被告台南縣新化鎮農會（下稱被告農會）設定
    於原告所有如附表編號三、四所示坐落台南縣新化鎮○○○段二十之二地號、地
    目田、面積八０八０平方公尺、所有權全部之不動產上本金最高限額新台幣（下
    同）一百二十五萬元、暨本金最高限額五百七十萬元之抵押權登記予以塗銷，並
    請求確認如附表所示之抵押權所擔保之被告農會對原告之債權不存在；(二)被告等
    應連帶賠償原告一千零一十六萬八千八百八十八元及自民國（下同）八十九年一
    月十一日起至清償日止，按年息百分之五計算之利息。
二、陳述：
  (一)按坐落於南縣新市鄉○○段八八七地號土地（下稱系爭八八七地號土地）、暨坐
    落於南縣新化鎮○○○段二十之二地號土地（下稱係爭二十之二地號土地）均係
    原告所有，上開兩筆土地之權狀均放置在被告台南縣新化鎮農會之金庫內保管。
    被告丙○○為原告之女婿、被告丙○○之妻張美蓮為原告之女兒，兩人均任職於
    被告台南縣新化鎮農會，詎被告台南縣新化鎮農會竟未經原告同意而擅將原告寄
    放之上開兩筆土地之權狀交予其職員被告丙○○或任由其職員被告丙○○取得，
    被告丙○○不法取得原告之兩筆土地之權狀後，未經原告同意，竟冒用原告名義
    以原告為義務人，以被告丙○○及原告乙○○共同為債務人而分別於設定如附表
    所示之四個抵押權予被告台南縣新化鎮農會（按：又被告丙○○辦理抵押權設定
    所使用之原告印鑑應係偽刻者，因在原告記憶中未曾將印鑑章交予他人；而如非
    偽刻，即係盜用，此可能係被告丙○○自己或其唆使張美蓮竊取原告之印鑑章盜
    用者；就此則只須向地政機關謂取該等設定資料即明），是如附表所示之抵押權
    根本係遭以偽造文書之方式所設定者而原告根本無設定之意思至明。
  (二)次按，被告丙○○其後即基於上開抵押權之擔保，再度未經原告同意而冒用原告
    名義分別於如附表之「所擔保之借款」欄所示五紙借據上之「擔保物提供人兼連
    帶債務人」欄偽造原告之署押、指印各向被告台南縣新化鎮農會借貸五十萬元、
    六百萬元、二百萬元、一百萬元、三五０萬元（合計一千三百萬元）；此際，倘
    被告台南縣新化鎮農會依規定與原告對保者即能現被告丙○○偽造借據（並進而
    發現抵押權亦遭偽造設定）之不法行為而使被告丙○○不能逞並使原告免遭損害
    ，然被告台南縣新化鎮農會卻違反上開規定未與原告對保即接受上開偽造之借據
    而出借合計一千三百萬元之款項予被告丙○○，而事實上原告就上開五筆借款根
    本無於借據上擔任「擔保物提供人兼連帶債務人」之意思。
  (三)由於被告丙○○就上開抵押權所擔保之各筆借款均按時繳息致其偽造情事乃一直
    未為原告所發現。嗣於八十六年八月間，因被告丙○○數月未曾繳息致被告台南
    縣新化鎮農會秘書張聰明乃前來告知予原告，原告經查始知前情，原告乃要求被
    告丙○○處理並要求被告台南縣新化鎮農會塗銷如附表所示之抵押權，因無結果
    ，乃於八十七年七月十四日具狀向台南地方法院檢察署對被告丙○○提出告訴，
    被告丙○○於該案偵查及審判中中已自承犯行、並經台灣高等法院台南分院以九
    十一年度上訴字第八二０號刑事判處有期徒刑二年在案。被告台南縣新化鎮農會
    之各筆借款之承辦人員亦自承當時並未踐行與原告對保之手續。
  (四)被告台南縣新化鎮農會對原告所設定之如附表所示之抵押權暨其所擔保之債權應
    均不存在，而如附表所示之抵押權並應予塗銷，爰請求如訴之聲明第一項所示。
    蓋以：
    1.原告從未為「設定如附表所示之抵押權」、暨「擔任如附表所示債權之擔保物
      提供人兼連帶債務人」之意思表示按如前所述，如附表所示之抵押權暨其擔保
      之債權既係原告遭以偽造文書之方式所設定、簽立，則原告自係未曾為設定抵
      押權、簽立借據之意思表示，從而被告台南縣新化鎮農會對原告所設定之如附
      表所示之抵押權暨其所擔保之債權自均不成立，至於如附表所示之抵押權並應
      予塗銷。
    2.被告之行為構成侵權行為，按如前所述，就系爭抵押權暨系爭借款，被告台南
      縣新化鎮農會之承辦人員（含被告丙○○在內亦係被告台南縣新化鎮農會之職
      員）於執行職務承辦上開案件之際，竟至少基於過失而違背規定，致未能發現
      被告蔡錦以偽造文書之方式冒用原告名義設定抵押權，暨簽立借據並致使原告
      受到損害，從而原告自得依據民法第一八八條規定請求被告台南縣新化鎮農會
      暨被告丙○○（按：至於被告丙○○以外之其他承辦人員則暫保留）連帶負損
      害賠償責任。而依民法第二一三條規定，損害賠償原則上以回復原狀為其方法
      ，是原告自得請求被告兩人連帶將如附表所示之抵押權塗銷以回復原狀。
    3.被告之行為亦同時成立不當得利，按依前開第二（一）段所述，則被告台南縣
      新化鎮農會對原告所定之如附表所示之抵押權暨其所擔保之債權均不成立，從
      而被告台南縣新化鎮農會所取得之抵押權設定登記、債權（受償時亦然）自係
      無法律上原因而受利益並致原告受有損害而構成不當得利，原告自得基於不當
      得利返還請求權請求被告台南縣新化鎮農會返還其利得。而所謂應返還之利得
      ，就抵押權設定登記之返還而言，即係指以塗銷之方式返還；就債權之返還而
      言，於被告台南縣新化鎮農會尚未自原告處獲償時係指將五紙借據上「擔保物
      提供人兼連帶債務人」欄上之乙○○簽名、印文、指印除去，於被告台南縣新
      化鎮農會已自原告處獲償時則係指其獲償之金額。
  (四)檢察官之所以認定被告丙○○確有偽造文書，主要係基於以下事證：
    1.被告丙○○、張美蓮已坦承系爭抵押設定暨其借款均未經原告乙○○同意而為
      其所偽造者。
    2.由被告農會之相關承辦人員陳述，可證明至少丙○○係利用被告農會之相關承
      辦人員之疏失而偽造文書已借款得逞：
      (1)按康祐銘陳述：潭頂段土地，是丙○○帶我去查估，都是丙○○一個人處理
        的，丙○○說乙○○有同意，因證件齊全，就與辦理，但整個過程均未見過
        乙○○；七十六年八月二十六日之約定書是由張美蓮拿回去對保的，那上面
        的筆跡是張美蓮的；八十一年十月十七日丙○○要再借二百萬元時，乙○○
        也沒有來，要對保時，丙○○說由張美蓮帶回去對保就好了，所以借據和約
        定書上的乙○○印章是由張美蓮拿回去蓋的，至於那拔林段土地的設定和借
        款也是與前述潭頂段土地的模式一樣辦理。基上，則本件抵押設定顯然係被
        告丙○○利用其知悉原告何時不在農地現場之時機而帶同被告農會承辦人員
        前往農地現場查估土地以避免被告農會之承辦人員與原告接觸而使其東窗事
        發，然何以被告農會之承辦人員疏忽未向原告求證或對保呢，係因被告農會
        之承辦人員基於被告丙○○與原告乙○○為翁婿關係，且承辦人員與被告丙
        ○○又同為被告農會中之同事致被告農會之承辦人員才會發生以上之疏失，
        尤其，當丙○○依據已設定之抵押權向被告農會借款時，丙○○、張美蓮均
        非對保業務之承辦人，且丙○○又同時具有借款人之敏感身分，且張美蓮又
        係借款人之妻，然被告農會之承辦人員竟基於與丙○○、張美蓮均為同事關
        係而同意不必由承辦對保業務之人辦理對保，卻聽從丙○○之議由丙○○自
        己或張美蓮將文件帶回辦理對保，故被告農會之承辦人員至少有重大疏失致
        未能發現原告並未同意擔任擔保物提供人兼連帶保證人。
      (2)按楊進明亦陳稱：七十七年三月十四日借款五十萬元年四月二十七日辦理展
        期），是我承辦的，但卻由丙○○自己或由張美蓮拿回去對保的。
      (3)按李龍山亦陳稱：八十年六月十一日丙○○借一百萬元（其後於八十五年六
        月十七日辦理展期）是我辦理的，但過程中從未接觸到乙○○。
      (4)按康富貴亦陳稱：那拔林土地的八十年設定及八十五年增加設定是我查估徵
        信的，八十五年四月六日借款三百五十萬元也是我辦的，是丙○○或張美蓮
        來找我辦的，過程中並未接觸到乙○○，也未詢問過乙○○，但因資料齊全
        ，且他們關係特別，且我們又是同事，所以就與辦理。
      (5)由張聰明陳稱：「我只是催繳利息而已，不知偷設定的事情，是張某說他沒
        設定，我才知情，承辦人員是何人我不知道」云云，足知本件係原告在不知
        情下遭被告丙○○以偽造文書之方式為本件之設定暨借貸，由於在借貸後被
        告一直暗中正常繳息，致原告無由知悉遭偽造，直至八十六年八月因被告丙
        ○○數月未繳息致時任被告農會秘書張聰明始前來向原告催繳利息，原告聞
        訊即刻驚訝，至此知之系爭土地遭偽造設定借貸，被告農會之秘書張聰明之
        前揭陳述即在描述上情，則由此描述原告當初聞訊之瞬間最無作偽矯飾之反
        應可證原告確實一直不知系爭設定暨借貸之事。
    3.經檢察官向戶政機關調閱抵押設定所使用之印鑑證明申請書，其上均非乙○○
      之筆跡，而係丙○○或張美蓮之筆跡，且所有借款之借據及約定書上不但均非
      原告乙○○之簽名，亦且其下所蓋用之指印經鑑定結果竟然非係原告乙○○之
      指印，就此益證原告乙○○卻遭偽造文書無疑。
    4.按原告之系爭兩筆土地之所有權狀正本均由被告農會保管，原告從未向被告農
      會領取，詎被告農會竟未經原告同意而擅將其所保管之原告權狀正本交予被告
      丙○○致被告丙○○乃能不實設定系爭抵押權。就此，被告農會之康祐銘陳稱
      ：土地有設定抵押權與我們農會時，因是由我們農會的代書辦理設定的，所以
      原則上地主的所有權狀會在設定後一併放在我們農會保管，但如果地主來要求
      領回去時，則我們農會就會還給地主，至於乙○○的設定，因為太久了，我不
      暨得了，但我記得他的那拔林土地權狀於設定後有留在我們農會，而潭頂段土
      地的權狀則有領回（詳偵查卷八十七年八月五日偵查筆錄）。基上，則原告之
      潭頂段土地於六十九年二月十三日設定抵押權與被告農會後，那拔林段土地於
      六十七年十二月二十三日設定抵押權予被告農會後（上開兩個設定係原告自己
      所為，與本件設定之出於偽造者不同），兩紙所有權狀正本即由被告農會保管
      而原告於二十年來從未向被告農會取回（按：因原告認為權狀正本放在被告農
      會保管反較安全，且原告此後亦無使用該等權狀正本之需要）；雖康祐銘稱潭
      頂段土地之權狀正本業由原告領回云云，然查該等事實應由被告農會負舉證責
      任。從而，本件若非被告農會未經原告同意即將原告權狀正本交予丙○○，即
      係被告農會未經原告同意即將原告權狀正本交予被告農會之代書持去辦理系爭
      抵押權之設定。
    5.張美蓮陳稱：「是我母親將權狀及印鑑章寄放在我那裡，但我父親乙○○不知
      此事，我有保管乙○○之存摺及印鑑章，但我不知道被丙○○拿去用」（詳偵
      查卷八十七年七月二十三日偵查筆錄）。而被告丙○○亦配合陳稱：「我是在
      我家房間抽屜裡找到印章、權狀而偷偷拿去辦理的」等語（見偵查卷八十七年
      七月二十三日偵查筆錄）。基上再證之康祐銘之陳述，則本件最可能之情況是
      被告農會在未經原告同意下即將原告權狀交與張美蓮、丙○○，然張美蓮一方
      面為規避自己及農會之責任，另方面又不敢太對不起乙○○致否認系爭權狀係
      來自於農會之事實，然卻不得不承認原告乙○○不知系爭權狀在張美蓮處之事
      實，從而原告確實未將系爭權狀正本交與張美蓮或丙○○。退言之，即使完全
      採信張美蓮及丙○○之陳述，則本件亦係原告之妻瞞著原告偷偷將系爭權狀及
      印鑑章寄放於張美蓮處，其後不論是丙○○偷偷自張美蓮之抽屜中將系爭權狀
      及印鑑章取走或係張美蓮將系爭權狀及印鑑章交予丙○○，系爭權狀及印鑑章
      均非出於原告之意而到達張美蓮或丙○○之手，原告完全不知偽造文書情事。
  (五)本件並無民法第一百六十九條表現代理規定之適用：
    1.按民法第一六九條規定「由自己之行為表示已代理權授與他人，或知他人表示
      為其代理人而不為反對之表示者，對於第三人應負授權人之責任。但第三人明
      知其無代理權或可得而知者，不在此限」，然本件權狀正本、印鑑章、印鑑證
      明書並非原告提供予丙○○，已如前述，被告農會如有相反主張者，應負舉證
      責任。且本件戶政機關之印鑑章，依原告記憶所及，應不致為原告以外認何人
      取得才對，故原告懷疑丙○○用以辦理設定等手續所使用之原告戶政機關之印
      鑑章係其所偽刻，退言之，縱丙○○能夠取得原告之戶政機關之印鑑章，其亦
      係利用予原告關係之密切，暨原告不注意之際而偷取盜用。從而，被告據此主
      張本件有民法第一百六十九條表見代理之適用，亦屬無據。
    2.按由自己之行為表示以代理權授與他人者，對於第三人應負授權人之責任，必
      須本人有表見之事實，足使第三人信該他人有代理權之情形存在，始足當之（
      參看本院六十年台上字第二一三○號判例）。我國人民將自己印章交付他人，
      委託該他人辦理特定事項者，比比皆是，倘持有印章之該他人，除受託辦理之
      特定事項外，其他以本人名義所為之任何法律行為，均須由本人負表見代理之
      授權人責任，未免過苛。原審徒憑上訴人曾將印章交付與呂某之事實，即認被
      上訴人就保證契約之訂立應負表見代理之授權人責任，自屬率斷（最高法院七
      十年台上字第六五七號判例意旨），即使被告能夠證明係原告將戶政機關之印
      鑑章交予丙○○，被告主張適用表見代理之理由亦屬不夠充分。
    3.何況被告係因過失而不知丙○○並無代理權，故被告仍被排除表見代理之適用
      。蓋被告如處於可得而知丙○○並無代理權之情況，則被告之不知即有過失，
      從而因過失而不知之被告即不能再主張適用民法第一六九表見代理之規定而受
      保護。
    4.本件七十七年三月十四日金額五十萬元之擔保放款借據，其借款人為丙○○，
      然該借據之見證人欄竟仍得以丙○○為見證人，並仍得以非主管見證業務之丙
      ○○之妻張美蓮為另一見證人，倘被告農會貫徹對保之正常作業手續，焉會讓
      被告丙○○得逞，可見被告農會非只係有過失，且有重大過失。
    5.本件八十年六月十日之約定書，亦係由非主管對保業務，且與丙○○有夫妻關
      係之張美蓮將約定書帶回家自行辦理對保，此由該約定書之核對人欄係蓋用張
      美蓮印章即明，倘被告農會貫徹對保之正常作業手續，焉會讓被告丙○○得逞
      ，可見被告農會非只係有過失，且有重大過失。
    6.本件八十一年六月十七日金額六百萬元之擔保放款借據，其借款人為丙○○，
      然該借據之見證人欄竟仍得以丙○○為見證人，並仍得以非主管見證業務之丙
      ○○之妻張美蓮為另一見證人，倘被告農會貫徹對保之正常作業手續，焉會讓
      被告丙○○得逞，可見被告農會非只係有過失，且有重大過失。
 (六)按原告之起訴狀原係就系爭八八七地號土地，及系爭二十之二地號等兩筆土地上
   之全部抵押權均一併請求塗銷，然由於被告台南縣新化鎮農會聲請對原告所有之
   系爭八八七地號土地強制執行，而原告因無資力提供相當擔保致無法停止該強制
   執行程序，以致該遭被告台南縣新化鎮農會聲請強制執行之系爭八八七地號土地
   於八十九年一月十一日由張連進以00000000元之價格拍定，從而原告起
   訴狀中關於請求被告等應連帶塗銷系爭八八七地號土地上之抵押權部份已陷於給
   付不能，爰依民事訴訟法第二百五十五條第一項第四款規定變更訴之聲明如上開
   聲明所載。
三、證據：借據四紙、土地登記簿謄本二份、台灣台南地方法院檢察署通緝書一份、
    台灣台南地方法院檢察署八十八年度偵緝字第四一六號檢察官起訴書一份為證，
    並請求訊問證人康祐銘、張聰明、李龍山、楊進明、康富貴。
乙、被告台南縣新化鎮農會方面：
一、聲明：請求判決原告之訴駁回。
二、陳述：
  (一)辦理設定抵押權時所使用之印鑑證明（八十年五月一日所聲請核發），經戶政事
    務所承辦人員告知該印鑑證明係由乙○○本所聲請領取：
    查本件原告主張：被告丙○○未經其同意不法取得原告之兩地土地之權狀（即座
    落於南縣新市鄉○○段八八七地號土地及南縣新化鎮○○○段二十之二地號土地
    ），竟冒用原告名義以原告為義務人、以被告丙○○及原告乙○○共同為債務人
    而分別設定如其起訴狀附表所示之四個抵押權予被告台南縣新化鎮農會（下稱新
    化農會），並稱辦理抵押權設定所使用之原告印鑑應係偽刻者，如非偽刻，即係
    盜用，因此前開抵押權根本係遭以偽造文書之方式所設定者，而原告根本無設定
    之意思云云。惟查，被告新化農會於原告向台南地檢署對被告丙○○提出偽告文
    書之告訴後，即立刻向台南縣新化鎮戶政事務所（下稱新化戶政）承辦人員查詢
    前開辦理設定權時所使用之印鑑證明（八十年五月一日所聲請核發）係由何所聲
    請，經承辦人員告知該印鑑明係由張天本助本人所聲請領取，而該印鑑證明即係
    原告提供其女婿，因而設定抵押權予被告新化農會，故原告主張：設定抵押權所
    使用之印鑑證及於借據上所蓋印鑑係偽刻者，實無足採，為此尚請  鈞院向新化
    戶政函查前開印鑑證明是為否為原告乙○○本人所聲請領取；另原告主張：如非
    偽刻，即係盜用，則原告應就盜用之事實負舉證責任。
  (二)由原告將所有權狀、印鑑及印鑑證明提供予其女婿丙○○使用之情形觀之，原告
    客觀上實有民法第一百六十九條表見代理之情形：
    如前段所述，原告既已提供印鑑及印鑑證明供其女婿設定抵押權並擔任連帶保證
    人，縱原告未在前開借據或設定抵押權之書面上簽名，然前開書面上均蓋有原告
    所提供之印鑑，並有原告親自聲請領取之印鑑證明，依民法第三條蓋章與簽名生
    同等效力之規定，前開連帶保證約及抵押權之設定對原告自有效力，縱原告否認
    有授權予被告丙○○，然由原告將所有權狀、印鑑及印鑑證明提供予其女婿丙○
    ○使用之情形觀之，原告客觀上實有民法第一百六十九條表見代理之情形，原告
    對第三人（新化農會）自應負授權人之責任。
  (三)原告乙○○對於本件系爭各抵押權之設定，應有同意及授權被告丙○○辦理，由
    以下事實事資證明：
    1.原告為辦理抵押權設定，曾於七十六年八月二十六日於被告新化鎮農會簽立約
      定書，該約定書之筆跡是原告之女張美蓮所書寫，手印模鑑定則是丙○○之手
      印，但見證人之一張蔡碧霞為原告之妻即被告丙○○之岳母，既原告之女張美
      蓮及原告之妻張蔡碧霞對此均屬知悉，即表示此非丙○○個人之行為，而係整
      個家族均知悉之事實。
    2.又八十年五月一日乙○○所申請之印鑑證明，依其所簽寫之筆跡應是原告之女
      張美蓮所書寫，乙○○本人所申請，且因戶政事務所辦理申請印鑑證名手績，
      如非本人申請應有委任書，此件無委託書應是乙○○本人所申請，而由張美蓮
      代寫，且經台南縣新化鎮戶政事務所（簡稱新化戶政）承辦人員稱該印鑑證明
      係由乙○○本人所聲請領取，此請  鈞院向新化戶政函查即可證明，故乙○○
      應知悉印鑑證明之用途，乃為提供擔保物予丙○○借款。
    3.本件各抵押權設定，均於原告住宅辦理對保，此有抵押借款約定書在卷可資證
      明，既於原告住宅辦理對保，即表示原告必定知悉或係在場，否則若是被告丙
      ○○擅自冒用乙○○名義辦理抵押（被告仍否認之），焉有可能再至乙○○住
      宅辦理對保，而不虞自暴犯行？足見原告確實知悉抵押權設定乙事。
    4.另於八十五年九月至八十六年間，被告丙○○借款發生逾期未繳息，被告新化
      鎮農會前秘書張聰明先生曾數次訪催乙○○應督促丙○○至農會繳息（按：乙
      ○○與張聰明有親戚關係）；又被告新化鎮農會於八十六年八月二十三日共聲
      請三件支付命令，分別命丙○○、擔保物提供人、連帶保證人清償六百萬元、
      二百萬元、三百五十萬元，前開支付命令分別於同年十月四日、十月二日、十
      月二十二日確定，所有借款人、擔保物提供人、連帶保證人均未在法定期間提
      出異議；另借款五十萬元繳息至八十七年三月二十七日，借款一百萬元繳息至
      八十七年六月十七日。
    5.雖原告現已對丙○○提出刑事偽造文書告訴，惟此應係原告為保全其財產所採
      之不得已手段，而被告丙○○、張美蓮於偵查中縱有供稱系爭抵押權設定暨其
      借款均未經原告乙○○同意而為其所偽造，亦屬配合原告所為之棄卒保帥作法
      ，目的在於保全原告乙○○之財產，渠等之供述並不實在，實無可採。
    6.此外，被告丙○○、張美蓮及新化鎮農會職員康祐銘、楊進明、李龍山、康富
      貴等人於刑事案件偵查中雖曾到庭，惟渠等於偵查中所為之供述及證述內容，
      被告農會並無從獲悉，其是否與原告於八十八年六月八日準備書狀中所述相符
      ，尚非無疑，故被告農會於此均先為否認。又前開刑事案件鍾檢察官是否對於
      被告丙○○提起公訴本屬尚未確定之事，縱使檢察官對於丙○○提起公訴，惟
      因「刑事判決所為事實之認定，於為獨立民事訴訟之裁判時本不受其拘束，原
      審審酌權辯論意旨及調查證據之結果，依自由心證為與刑事判決相異之認定，
      不得謂為違法。」最高法院著有二十九年上字第二０五０號判例可資參照，故
      本件鈞院所為事實之認定，既不需受到刑事判決之拘束，則檢察官所為事實認
      定，係供作鈞院參考而已，非可拘束鈞院，是就本件系爭抵押權設定暨其借款
      之事實經過，自仍有傳訊前開證人到庭查明之必要。
  (三)原告乙○○應有授權被告丙○○辦理本件系爭各抵押權設定暨其借款：
    原告前曾於八十八年六月八日之準備書狀中稱系爭兩筆土地之權狀，二十年來均
    由被告新化農會保管，而新化農會未經原告同意擅將權狀正本交付丙○○使用等
    語，惟對此被告新化農會均否認之。另原告乙○○於八十九年八月十一日鈞院行
    言詞辯論程序時，當庭陳稱：其印鑑章自始均在伊本身保管之下，從未交給他人
    等語，以及伊從未申請過印鑑證明等語，此有當日之言詞辯論筆錄在卷可資參照
    ，惟查：
    1.被告丙○○持原告之身份證、印鑑章、印鑑證明及土地所有權狀正本等相關證
      件，至被告新化農會辦理本件系爭各抵押權設定暨其借款時，因其證件均十分
      齊全，故新化農會職員才會讓其辦理。
    2.又被告新化農會於原告向台南地檢署對被告丙○○提出偽造文書之告訴後，即
      立刻向台南縣新化鎮戶政事務所（下稱新化戶政）承辦人員查詢前開辦理設定
      抵押權時所使用之印鑑證明（八十年五月一日申請核發）係由何人所申請，經
      承辦人員告知該印鑑證明係由乙○○本人所申請領取，故被告亦曾就此聲請
      鈞院向新化戶政函查前開印鑑證明是否為原告乙○○本人所申請領取，然關於
      此點，因在被告丙○○所涉之相關刑事案件之鈞院八十八年訴字第七六二號相
      關刑事案件中，已向新化戶政函查，證實是本人親自去辦理，另參見張美蓮於
      該案八十八年九月三日之訊問筆錄中證稱：「……是我父親要我申請的。」，
      足見前開印鑑證明確係由乙○○本人親自去辦理，而由張美蓮代填申請表，惟
      乙○○卻於鈞院當庭陳稱從未申請過印鑑證明等語，已足見其證詞之不真實性
      。
    3.再者，原告乙○○既稱其印鑑自始均在伊保管之中，從未交付他人，則他人自
      無從利用保管之機會盜用其印鑑，則被告丙○○及訴外人張美蓮等人，若能取
      得原告乙○○之印鑑證明，必定是由原告申請後提供，或是向原告取得印鑑章
      後申請取得，則原告對於被告丙○○為何需使用印鑑證明，自不可能均未聞問
      ，故其對於本件系爭各抵押權設定暨其借款，自不得諉為不知。
  (四)原告之權狀及印鑑章確係由原告同意交付給丙○○使用，被告農會否認有保管權
    狀，應由原告負舉證責任。
    1.查原告於八十八年六月八日之準備書狀中稱原告之系爭兩筆土地之權狀，二十
      年來均由被告農會保管，被告農會未經原告同意而擅將權狀正本交付丙○○使
      用等語，為對此被告農會否認之，且縱如原告準備書狀中所引康祐銘等人之陳
      述，亦不能證實被告農會確有保管權狀之事實，因查證人康祐銘係證稱：「…
      …至於乙○○的設定，因為太久了，我不記得了，但我記得他的那拔林土地之
      權狀於設定後有留在我們農會，而潭頂段土地的權狀則有領回。」；張美蓮則
      證稱：「是我母親將權狀及印鑑章寄放在我那裡，但我父親乙○○不知此事…
      …」；丙○○則係供稱：「我是在我家抽屜裡找到印章、權狀而偷偷拿去辦理
      的。」由前開證人康祐銘之證述足見其對於乙○○之權狀有無由農會保管應已
      不復記憶，僅係就其記憶所及而為推測而已，而張美蓮、丙○○等人之陳述雖
      關於乙○○不知丙○○使用其所有權狀乙節並不實在（詳如後述），但就乙○
      ○之權狀係放置家中（並非由被告農會保管）一節則為一致之陳述，故由渠等
      之陳述足見被告農會並未保管原告之權狀。而原告稱其權狀二十年來均置放於
      農會未曾取回，非僅不符常理，且與證人康祐銘、張美蓮、丙○○之陳述均不
      相符，實無可採，若原告主張被告農會有保管權狀，自應由原告負舉證責任，
      而非由被告農會舉證未保管權狀。
    2.至於前開張美蓮、丙○○於偵查中所為陳述，關於原告乙○○不知丙○○使用
      其所有權狀乙節並不實在，因原告之權狀係由其自行保管，原告，原告之妻何
      需瞞著原告將權狀及印鑑章寄放於張美蓮處？又若張美蓮受託寄放權狀及印鑑
      等，又為何會隨便置放而使丙○○得以輕易取得？且原告之妻張蔡碧霞有為何
      會於七十六年八月二十六日擔任抵押借款約定書之見證人？及本件各抵押權設
      定暨其借款，又為何均於原告住宅辦理對保？且於八十五年九月至八十六年間
      ，被告丙○○借款發生逾期未繳息，被告農會前秘書張聰明先生曾數次訪催乙
      ○○應督促蔡錦盒至農會繳息及被告農會於八十六年八月二十三日聲請三件之
      支付命令，為何包括原告在內之所有借款人、擔保物提供人、連帶保證人均未
      在法定期間提出異議？
  (五)本件應有民法第一六九條表見代理規定之適用。
    1.原告乙○○應明知並同意被告丙○○以其不動產向被告農會抵押貸款之事實，
      已如前述。退步言之，若係由被告丙○○私自持原告身份證、印鑑及土地所有
      權狀等相關證件向被告新化農會辦理不動產抵押借款（被告農會否認之），至
      少亦具有表見代理之情形，故仍應由原告負授權人之責任。
    2.按「由自己之行為表示以代理權授與他人，或知他人表示為其代理人而不為反
      對之表示者，對於第三人應負授權人之責任。」民法第一六九條定有明文。
      本件若係由被告丙○○私自持原告身份證、印鑑及土地所有權狀等相關證件向
      被告農會辦理不動產抵押借款（被告否認之），亦完全符合前開法條所定表見
      代理之情形，原告仍應負授權人之責任。因查身份證、印鑑及土地所有權狀等
      相關證物，為辦理不動產處分、變更、設定負擔時所需之重要相關證件，一般
      人必定會妥善保管，不可能隨便置放或交付他人，被告丙○○為原告之女婿，
      對保人張美蓮則為原告之女兒，與原告關係密切，故丙○○既能持有原告之身
      分證、印鑑及土地所有權狀等相關證件向被告農會辦理不動產抵押借款，當屬
      經原告授權之行為，退步言之，縱使丙○○未經原告之授權，然由原告交付前
      開相關重要證物與丙○○之行為，客觀上足以使第三人即被告新化鎮農會相信
      係原告以代理權授與其女婿向被告辦理不動產抵押借款，又由八十五年九月至
      八十六年間，被告丙○○借款發生逾期未繳息，被告農會前秘書張聰明先生曾
      數次訪催乙○○應督促丙○○至農會繳息及被告農會於八十六年八月二十三日
      聲請三件支付命令，包括原告在內之所有借款人、擔保物提供人、連帶保證人
      均未在法定期間提出異議？足見原告已知悉抵押權設定之事實而不為反對之意
      思表示，均具有表見代理之情形，且本件亦無證據足以證明第三人即被告農會
      有明知或可得而知之情形，依最高法院八十七年度台上字第二二八三號意旨，
      即仍應由原告負受權人之責任。
  (六)此外，本件原告之主張與丙○○、張美蓮、蔡張碧霞等人之證述，存在諸多矛盾
    歧異之處，益足見渠等所述均在試圖脫卸原告乙○○之責任，但因避重就輕，以
    致供述有所不同：
    1.告乙○○主張其土地所有權狀均由被告新化農會保管，惟其主張並不實在且亦
      不符常情，業經被告新化農會否認在案，已如前述。另查原告乙○○本身所辦
      理之抵押借款既於六十九年即還清，而一般人對於土地所有權狀此等重要文件
      ，衡情均會迅予取回，豈有可能十多年均不取回？又由丙○○於相關刑事案件
      （八十七年度偵字第八一二二號）八十七年七月二十三日偵查筆錄供述：「我
      是在我家抽屜裡找到印章、權狀而偷偷拿去辦理的。」；張美蓮則證稱：「是
      我母親將權狀及印鑑章寄放在我那裡，但我父親乙○○不知此事……」，足見
      被告新化農會並未保管原告之權狀。
    2.張美蓮、丙○○於偵查中雖陳述，原告乙○○不知丙○○使用其所有權狀，但
      渠等之陳述並不實在，因查：原告乙○○係主張其權狀由新化農會保管，其印
      鑑章則自始在其本身保管之下，然張美蓮卻主張原告之權狀係由原告乙○○之
      妻張蔡碧霞交給其保管，原告並不知情，但原告之妻實無瞞著原告將權狀及印
      鑑章寄放於張美蓮處之理由，又若張美蓮確有受託寄放權狀及印鑑等，又為何
      會隨便置放而使丙○○得以輕易取得，甚至連多次被丙○○拿去用均稱不知，
      其究竟是如何保管的？且原告之妻張蔡碧霞又為何會於七十六年八月二十六日
      擔任抵押借款約定書之見證人？
    3.又原告自七十六年八月設定抵押至八十六年長達十年之時間內，竟均未發覺本
      件設定抵押之事實？又其既於八十六年八月由張聰明告知本件設定抵押之事實
      ，為何會遲至八十七年七月十四日才對丙○○提出刑事告訴？
    4.綜合前開事實，足證本件原告乙○○應明知並同意被告丙○○以其不動產向被
      告新化農會抵押貸款，惟後因丙○○無力償還本金及利息，再故意以對丙○○
      提起偽造文書告訴之技倆，而丙○○、張美蓮、蔡張碧霞等人則以避重就輕之
      證述，試圖脫卸原告之責任，企圖以丙○○一人承擔偽對保責任，再提起塗銷
      抵押權之訴，以保全原告乙○○之不動產。
  (七)依兩造之主張，本案之關鍵無非為以下各點：1.到被告農會辦理系爭各借款之人
    係何人？2.此人是否原告之代理人？其與原告之間，有否委任關係？3.若未有委
    任關係，原告是否應負表見代理之授權人之責？而欲判斷此等關鍵問題，則應就
    丙○○、張美蓮與原告間之身份關係，及兩造間既往之交易情形，以及現今社會
    之情形及有關之物證，全盤加以斟酌，不得僅以原告前女婿丙○○、女兒張美蓮
    對被告有不利之證言，而否定被告之主張。茲就以上所述各點分別說明如下：
    到被告農會辦理系爭各借款之人係何人？
    1.原告主張丙○○先後五次向被告農會借款合計達一千三百萬元，均未經原告乙
      ○○之同意，以原告名義名義擔任擔保物提供人兼連帶債務人。而丙○○、張
      美蓮於歷次出庭應訊時，亦附和原告乙○○之說法供稱系爭各借款均為丙○○
      個人之行為，原告及張美蓮均不知情等語，惟查：
      (1)就丙○○、張美蓮與原告間之身分關係而言，丙○○、張美蓮是原告之前女
        婿、女兒一等親之親屬關係，其有關本件借貸之供述，本不能期待真實，而
        不足採用，合應敘明。
      (2)丙○○先後五次借款分別為七十七年三月十四日借款伍拾萬元；八十年六月
        十一日借款壹佰萬元；八十一年六月十七日借款陸佰萬元；八十一年十月十
        七日借款貳萬元；八十五年四月六日借款參佰伍拾萬元，均有簽立擔保放款
        借據及貸款申請書，又各借款屆期時，並曾辦理展期且重新簽立變更借據契
        約，以上事實有擔保放款借據、貸款申請書、變更借據契約、借據展期申請
        書等證物在卷可稽。
      (3)於丙○○向被告借款之過程中，原告為供丙○○向被告借款辦理抵押權設定
        之需，曾於七十六年八月二十六日於被告新化鎮農會簽立約定書，該約定書
        之筆跡是原告之女張美蓮所書寫，手印模鑑定則是丙○○之手印，但見證人
        之一張蔡碧霞為原告之妻即丙○○之岳母（張蔡碧霞自承印章為真正），既
        原告之女張美蓮及原告之妻張蔡碧霞對此均屬知悉，即表示此非丙○○個人
        之行為，而係整個家族均知悉之事實。
      (4)再者，於鈞院八十八年訴字第七六二號丙○○偽造文書案件中，將相關貸款
        資料送請法務部調查局鑑定之結果，顯示其中八十年五月一日印鑑證明申請
        書、八十五年四月六日擔保放款借據、貸款申請書及八十五年六月十七日變
        更借據契約、借據展期申請書（八十年六月十一日借款壹佰萬元部分，於八
        十五年六月十七日辦理展期）等文件上之「乙○○」簽名筆跡，均為原告之
        女張美蓮所書，足見張美蓮非僅知悉本件系爭各貸款案，甚至參與其中，亦
        足認到被告農會辦理系爭各借款之人應為丙○○及張美蓮二人無疑。
    2.此人是否原告之代理人？其與原告之間，有否委任關係？
      到被告農會辦理系爭各借款之人應為丙○○及張美蓮二人，已如前述。而丙○
      ○、張美蓮二人應為原告之代理人，與原告之間具有委任關係。因查：
      (1)最高法院三十七年上字第八八一號判例謂「借據內印章及押房契，既均屬真
        正，雖由他人代為立據，而除有確切反證外，自應推定為本人授權行為」。
        三十二年上字第五一八八號判例又謂「代理權授與之意思表示，不以明示為
        限，如依表意人之舉動或其他情事，足以間接推知其有授權之意思者，即發
        生代理權授與之效力」。
      (2)現今工商發達，人人忙碌，又時常出國，私人或公司向銀行辦理借貸或向政
        府機關辦事，其本人或公司董事長未親自出面，將印章及有關文件（例如銀
        行存摺）交由其家屬或公司職員代辦之情形本均甚為普遍。且本件原告乙○
        ○因本人並不識字，加上其女兒張美蓮、前女婿丙○○均在被告農會工作，
        故原告若需向農會辦理抵押貸款及其他存提款事宜，為便利起見，必定會直
        接將相關權狀及印鑑交給其女兒或女婿，委託渠等辦理，而不會自行填載相
        關文件，故系爭各借款案之相關貸款文件係由丙○○或張美蓮代簽「乙○○
        」之姓名，並不違反常情。
      (3)再就兩造既往之交易情形而言，原告乙○○自承，其於六十幾年間，曾至被
        告農會辦理抵押貸款，當時即是委由其女兒張美蓮代為辦理（參見鈞院八十
        八年訴字第七六二號丙○○偽造文書案件，八十九年二月十六日乙○○訊問
        筆錄），且乙○○並將銀行之存摺、印鑑均交由張美蓮保管，由張美蓮代辦
        存提款事宜（參見同上案件八十九年三月三十一日、十一月九日訊問筆錄）
        。又本案系爭各借款案，擔保放款借據上所蓋印章係原告乙○○之印鑑章，
        此為兩造所不爭，而蓋章與簽名有同一效力（民法第三條第二項）。又於八
        十年五月一日，乙○○本人曾至新化戶政事務所申請核發印鑑證明，此於
        鈞院八十八年訴字第七六二號丙○○偽造文書刑事案件，曾向新化戶政函查
        ，證實是本人親自去辦理（無出具委託書），另參見張美蓮於該案八十八年
        九月三日之訊問筆錄中證稱：「……是我父親要我申請的。」，足見前開印
        鑑證明確係由乙○○本人親自去辦理，而由張美蓮代填申請表，惟乙○○卻
        於鈞院當庭陳稱從未申請過印鑑證明等語，已足見其證詞之不真實性。再者
        ，原告乙○○既稱其印鑑自始均在伊保管之中，從未交付他人，則他人自無
        從利用保管之機會盜用其印鑑，則被告丙○○及訴外人張美蓮等人，若能取
        得原告乙○○之印鑑證明，必定是由原告申請後提供，或是向原告取得印鑑
        章後申請取得，則原告對於被告丙○○為何需使用印鑑證明，自不可能均未
        聞問，故其對於本件系爭各抵押權設定暨其借款，自不得諉為不知。
      (4)張美蓮係原告之女兒，原告又與張美蓮、丙○○均住在台南縣新化鎮，原告
        也將印鑑及存摺交給張美蓮到被告農會辦理存提款，依社會一般之情形及前
        揭最高法院判例，應認定張美蓮係原告之代理人，張美蓮與原告間有委任關
        係存在。其所使用之印章均係同一顆原告之印鑑章，則原告將其印鑑章及存
        摺交付予張美蓮之目的，應包括代理向被告農會借款、匯款等在內。原告主
        張丙○○盜用其留存之印鑑、所有權狀胡作非為之主張，並非事實。
    3.若未有委任關係，原告是否應負表見代理之授權人之責？
      (1)按民法第一六八條規定：「由自己之行為，表示以代理權授與他人，或知他
        人表示為其代理人而不為反對者，對於第三人應負授權人之責任」。
      (2)查身份證、印鑑及土地所有權狀等相關證物，為辦理不動產處分、變更、設
        定負擔時所需之重要相關證件，一般人必定會妥善保管，不可能隨便置放或
        交付他人，被告丙○○原為原告之女婿，對保人張美蓮則為原告之女兒，與
        原告關係密切，如前段所述，丙○○既能持有原告之身分證、印鑑及土地所
        有權狀等相關證件向被告農會辦理不動產抵押借款，當屬經原告授權之行為
        。原告既已提供所有權狀、印鑑及印鑑證明提供予其前女婿丙○○、女兒張
        美蓮使用設定抵押權並擔任連帶債務人，縱原告未在前開借據或設定抵押權
        之書面上簽名，然前開書面上均蓋有原告所提供之印鑑，並附有原告之印鑑
        證明，依民法第三條蓋章與簽名生同等效力之規定，前開借款契約及抵押權
        之設定對原告自有效力，縱原告否認有授權予被告丙○○，然由原告將所有
        權狀、印鑑及印鑑證明、存摺提供予其女婿丙○○、女兒張美蓮使用之情形
        觀之，可見原告均同意渠等使用上開物件，使丙○○、張美蓮得以乙○○為
        擔保物提供人及連帶債務人，代辦系爭各借款，此即係民法第一六八條規定
        所謂「由自己之行為，表示以代理權授與他人」之行為，則有「表見」之事
        實。故縱使原告乙○○與丙○○、張美蓮之間並無一般之代理關係，但由原
        告將其所有權狀、印鑑交給其女兒張美蓮或其前女婿丙○○，由丙○○、張
        美蓮為其向被告辦理借貸金錢及存提款之手續，原告最少也應負表見代理之
        授權人之責任。
      (3)又由八十五年九月至八十六年間，被告丙○○借款發生逾期未繳息，被告農
        會前秘書張聰明先生曾數次訪催乙○○應督促丙○○至農會繳息及被告農會
        於八十六年八月二十三日聲請三件支付命令，包括原告在內之所有借款人、
        擔保物提供人、連帶保證人均未在法定期間提出異議？足見原告早已知悉抵
        押權設定之事實而始終未反對，也是「知他人表示為其代理而不為反對」，
        依民法第一六八條，原告就本件系爭各借款，應負授權人之責，應連帶清償
        。
      (4)按表見代理之立法意旨，代理人雖無代理權，因有使第三人可信其代理權正
        當理由，第三人與之為交易，為保護善意之第三人，使本人負授權人之責任
        ，縱使原告與丙○○、張美蓮內部之間並無委任關係，因原告有上開「表見
        」之事實，仍應負授權人之責，不應使善意之被告負擔合計一千三百萬元之
        損失。
  (八)原告之前女婿丙○○雖然在偽造文書之刑事案件中承認偽造文書，惟其是苦肉之
    計，為要幫忙其岳父即原告乙○○免償還借款之民事責任而為，另案檢察官對丙
    ○○之起訴，或將來法院對丙○○之刑事判決如何，就原告對被告應負本案民事
    責任一事，並無影響：
    原告曾向檢察官提出告訴，指訴丙○○有盜蓋原告之印章在借据上，使被告擔任
    擔保物提供人及連帶債務人，向被告辦理本件系爭各借款。另丙○○亦配合原告
    向檢察官及法官自承，謂其有上述罪行。按本件之各借款應係原告同意丙○○、
    張美蓮用原告之印章代辦，檢察官誤認為丙○○冒用，草草將丙○○起訴，實有
    未恰，種種跡象顯示原告有委任丙○○、張美蓮，授權予丙○○、張美蓮代辦抵
    押權設定手續，代理借款，代蓋原告之印章於農會之借據上，丙○○不應構成犯
    罪，至於原告有否授予丙○○、張美蓮代理權，屬民事之委任關係，檢察官之起
    訴及刑事判決，未有拘束民事案件之效力，且於本案之情形，至農會辦理貸款之
    人應為丙○○、張美蓮二人，並非僅有丙○○。原告與丙○○、張美蓮之間有委
    任關係，若無委任關係，也有表見代理之事實，因之，若將來刑事庭判決丙○○
    有罪，亦不能抹殺原告與丙○○、張美蓮間之委任關係，或表見之事實，原告對
    被告仍應負民事責任，應連帶清償本件借款。
三、證據：提出借據五張、他項權利移轉變更契約書一紙、約定書三份、他項權利證
    明書三份、土地建築改良物抵押權設定契約書三份、印鑑證明三份、戶籍謄本二
    份、台南縣新化鎮戶政事務所八十八年八月三十一日八八南縣化戶字第一五一七
    號函一份、本院八十八年度訴字第七六二號訊問筆錄一份為證。
丙、被告丙○○方面：
    被告丙○○未於言詞辯論期日到場，亦未提出準備書狀作何聲明或陳述。]
丁、本院依職權調閱本院八十八年度訴字第七六二號刑事案件之偵查及一審卷宗及本
    院八十七年度執字第九五九七號執行卷宗。
    理    由
甲、程序方面：
一、按訴狀送達後，原告不得將訴變更或追加他訴。但請求之基礎事實同一或因情事
    變更而以他項聲明代最初之聲明，或不甚礙被告之防禦及訴訟之終結者，不在此
    限，民事訴訟法第二百五十五條第一項第二款、第四款分別定有明文。本件原告
    起訴時原請求就系爭八八七地號土地，及系爭二十之二地號等兩筆土地上之全部
    抵押權均一併請求塗銷，然由於被告農會聲請對原告所有之系爭八八七地號土地
    強制執行，而原告因無資力提供相當擔保致無法停止該強制執行程序，以致該遭
    被告台南縣新化鎮農會聲請強制執行之系爭八八七地號土地於八十九年一月十一
    日由張連進以00000000元之價格拍定，從而原告起訴狀中關於請求被告
    等應連帶塗銷系爭八八七地號土地上之抵押權部份已陷於給付不能，原告因此情
    事變更而請求將其中系爭八八七地號部分之塗銷請求變更為請求被告連帶給付原
    告一千零一十六萬八千八百八十八元，並不甚礙被告之防禦及訴訟之終結，依法
    核無不合，應予准許，先此敘明。
二、次按當事人喪失訴訟能力或法定代理人死亡或其代理權消滅者，訴訟程序在有法
    定代理人或取得訴訟能力之本人，承受其訴訟以前當然停止，民事訴訟法第一百
    七十條定有明文。本件被告農會之法定代理人原為姚明治，嗣被告之法定代理人
    於九十年二月間改選為「甲○○」，業據被告農會提出當選證明書一份為證，則
    被告農會於九十一年七月十日具狀聲明承受訴訟，自屬有據，併此敘明。
三、本件被告丙○○未於言詞辯論期日到場，核無民事訴訟法第三百八十六條各款所
    列情形，爰依原告聲請，由其一造辯論而為判決。
乙、得心證之理由：
一、本件原告起訴主張：按座落於南縣新市鄉○○段八八七地號土地、暨座落於南縣
    新化鎮○○○段二十之二地號土地均係原告所有，上開兩筆土地之權狀均放置在
    被告台南縣新化鎮農會之金庫內保管。被告丙○○為原告之女婿、被告丙○○之
    妻張美蓮為原告之女兒，兩人均任職於被告台南縣新化鎮農會，詎被告台南縣新
    化鎮農會竟未經原告同意而擅將原告寄放之上開兩筆土地之權狀交予其職員被告
    丙○○或任由其職員被告丙○○取得，被告丙○○不法取得原告之兩筆土地之權
    狀後，未經原告同意，竟冒用原告名義以原告為義務人，以被告丙○○及原告乙
    ○○共同為債務人而分別於設定如附表所示之四個抵押權予被告台南縣新化鎮農
    會，是如附表所示之抵押權根本係遭以偽造文書之方式所設定者，被告丙○○其
    後即基於上開抵押權之擔保，再度未經原告同意而冒用原告名義分別於如附表之
    「所擔保之借款」欄所示五紙借據上之「擔保物提供人兼連帶債務人」欄偽造原
    告之署押、指印各向被告台南縣新化鎮農會借貸五十萬元、六百萬元、二百萬元
    、一百萬元、三五０萬元（合計一千三百萬元）；此際，倘被告台南縣新化鎮農
    會依規定與原告對保者即能現被告丙○○偽造借據（並進而發現抵押權亦遭偽造
    設定）之不法行為而使被告丙○○不能逞並使原告免遭損害，然被告台南縣新化
    鎮農會卻違反上開規定未與原告對保即接受上開偽造之借據而出借合計一千三百
    萬元之款項予被告丙○○。嗣於八十六年八月間因被告丙○○數月未繳息致被告
    農會秘書長前來告知原告，才知上情，因而於八十七年七月十四日具狀向台灣台
    南地方法院檢察署提出告訴，並由檢察官起訴後，經台灣高等法院台南分院判決
    被告丙○○偽造文書而判處有期徒刑二年確定。惟被告農會因被告丙○○未繳息
    ，已於八十六年八月間向本院聲請支付命令獲准，而持本院八十六年度促字第二
    三二三五號支付命令向本院聲請對原告所有系爭二筆土地為強制執行，其中八八
    七地號土地已於八十九年一月十一日由張連進以00000000元之價格拍定
    ，原告因此受有損害。此損害係因被告農會之承辦人員於執行職務承辦上開案件
    之際，竟至少基於過失而違背規定致未能發現被告丙○○以偽造文書之方式冒用
    原告名義設定抵押權暨簽立借據並致原告受有損害。且依前所述，被告農會對原
    告所設定之如附表所示之抵押權暨所擔保之債權應均不成立，從而，被告農會所
    取得之抵押權設定登記自無法律上之原因，而被告受有利益，並致原告受有損害
    。為此，本於侵權行為及不當得利之法律關係提起本訴，請求被告等應連帶將被
    告台南縣新化鎮農會設定於原告所有如附表編號三、四所示坐落台南縣新化鎮○
    ○○段二十之二地號、地目田、面積八０八０平方公尺、所有權全部之不動產上
    本金最高限額一百二十五萬元、暨本金最高限額五百七十萬元之抵押權登記予以
    塗銷，並請求確認如附表所示之抵押權所擔保之被告台南縣新化鎮農會對原告之
    債權不存在；暨被告等應連帶賠償原告一千零一十六萬八千八百八十八元及自八
    十九年一月十一日起至清償日止，按年息百分之五計算之利息等語。
二、被告農會則以：辦理設定抵押權時所使用之印鑑證明（八十年五月一日所聲請核
    發），經戶政事務所承辦人員告知該印鑑證明係由乙○○本人聲請領取，且原告
    為辦理抵押權設定，曾於七十六年八月二十六日於被告新化鎮農會簽立約定書，
    該約定書之筆跡是原告之女張美蓮所書寫，手印模鑑定則是丙○○之手印，但見
    證人之一張蔡碧霞為原告之妻即被告丙○○之岳母，暨原告之女張美蓮及原告之
    妻張蔡碧霞對此均屬知悉，即表示此非丙○○個人之行為，而係整個家族均知悉
    之事實。另於八十五年九月至八十六年間，被告丙○○借款發生逾期未繳息，被
    告新化鎮農會前秘書張聰明先生曾數次訪催乙○○應督促丙○○至農會繳息（按
    ：乙○○與張聰明有親戚關係）；又被告新化鎮農會於八十六年八月二十三日共
    聲請三件支付命令，分別命丙○○、擔保物提供人、連帶保證人清償六百萬元、
    二百萬元、三百五十萬元，前開支付命令分別於同年十月四日、十月二日、十月
    二十二日確定，所有借款人、擔保物提供人、連帶保證人均未在法定期間提出異
    議；另借款五十萬元繳息至八十七年三月二十七日，借款一百萬元繳息至八十七
    年六月十七日。雖原告現已對丙○○提出刑事偽造文書告訴，惟此應係原告為保
    全其財產所採之不得已手段，而被告丙○○、張美蓮於偵查中縱有供稱系爭抵押
    權設定暨其借款均未經原告乙○○同意而為其所偽造，亦屬配合原告所為之棄卒
    保帥作法，目的在於保全原告乙○○之財產，渠等之供述並不實在，實無可採。
    此外，檢察官雖對於丙○○提起公訴，並經台灣高等法院台南分院判處有期徒刑
    二年在案，惟因「刑事判決所為事實之認定，於為獨立民事訴訟之裁判時本不受
    其拘束，原審審酌權辯論意旨及調查證據之結果，依自由心證為與刑事判決相異
    之認定，不得謂為違法。」最高法院著有二十九年上字第二０五０號判例可資參
    照，故本件鈞院所為事實之認定，既不需受到刑事判決之拘束，則刑事庭法官所
    為事實認定，係供作鈞院參考而已，非可拘束鈞院。復由原告將所有權狀、印鑑
    及印鑑證明提供予其女婿丙○○使用之情形觀之，原告客觀上亦有民法第一百六
    十九條表見代理之情形等語，資為抗辯。
三、按確認之訴，除確認證書真偽及為法律關係基礎事實存否之訴外，應以法律關係
    為訴訟標的，並原告有即受確認判決之法律上利益，始得提起，民事訴訟法第二
    百四十七條第一項規定甚明。又所謂即受確認判決之法律上利益，係指因法律關
    係之存否不明確，致原告在私法上之地位有受侵害之危險，而此項危險得以對於
    被告之確認判決除去之者而言（最高法院四十二年台上字第一０三一號判例參照
    ）；本件原告主張如附表所示之借貸及抵押權登記，係由被告丙○○所偽造，原
    告與被告農會間並無借貸債權債務及抵押債權之法律關係存在等語，惟被告農會
    則否認之，並持系爭如附表所示附件二之借據，向本院聲請發支付命令，經本院
    以八十六年度促字第二三二三五號核發支付命令確定在案，被告農會又以該支付
    命令為執行名義，聲請本院以八十七年度執字第九五九七號就原告所有如附表所
    示二筆不動產強制執行在案，是兩造間就系爭借款債權債務及抵押債權之法律關
    係不明確，致原告在私法上之地位有受侵害之危險，揆諸前開說明，其據以提起
    本件確認之訴，自有即受確認判決之法律上利益，合先敘明。
四、按當事人主張有利於己之事實，就其事實有舉證責任，民事訴訟法第二百七十七
    條定有明文；次按私人之印章，由自己使用為常態，被人盜用為變態，主張變態
    事實之當事人，自應就此印章被盜用之事實負舉證之責任（最高法院八十六年度
    台上字第七一七號判決意旨參照）。本件原告主張被告丙○○偽造或盜用其印章
    ，未經原告同意，冒用原告名義以原告為義務人，以被告丙○○及原告乙○○共
    同為債務人而分別設定如附表所示之四個抵押權（下稱係爭抵押權）予被告農會
    ，並分別於如附表之「所擔保之借款」欄所示五紙借據（下稱系爭借據）上之「
    擔保物提供人兼連帶債務人」欄偽造原告之署押、指印，各向被告農會借款合計
    一千三百萬元等情，固據原告提出借據四紙、台灣高等法院台南分院九十一年度
    上訴字第八二０號刑事判決為證；惟被告農會則否認系爭如附表所示之系爭抵押
    權登記及系爭借據上原告之簽名、署押係由被告丙○○所偽造，並以前揭情詞置
    辯，是本件原告是否遭被告丙○○盜刻印章或盜用印章而偽造系爭借據及設定系
    爭抵押權登記？兩造間是否成立消費借貸之連帶保證之法律關係？厥為本件首應
    審究爭點所在。經查：
  (一)經本院核對系爭四份借據及約定書上之「乙○○印」印文，與原告所不爭執真正
    於台南縣新化鎮戶政事務所所留存之印鑑「乙○○印」，以肉眼觀之，無論字體
    大小、形狀、式樣均相同，顯係同一印章所出，是原告主張：系爭借據上之「乙
    ○○印」印文係遭被告丙○○所盜刻，顯與事實不合，而不足採。
  (二)至於系爭借據上「乙○○」之字跡，雖經本院以八十八年度訴字第七六二號刑事
    案件囑託法務部調查局鑑定結果，因與原告之女張美蓮於八十八年九月三日當庭
    書寫筆跡，兩者筆劃特徵相符，認係同一人所寫，有該局九十年十一月十四日陸
    （二）字第九００七一七０二號鑑定通知書附於上開刑事卷內足憑，而堪認系爭
    借據上「乙○○」之字跡，均非原告乙○○所寫。然系爭借據連帶保證人之印文
    與原告於上開台南縣新化鎮戶政事務所留存之印鑑章式樣，均相符合，此經本院
    以肉眼輔以重疊比對方法核對明確，已如前述，則系爭借據連帶保證人所蓋用之
    印文即為出自原告之印鑑章一事，即堪認定。依此，本件原告提出之借據連帶保
    證人之簽名欄雖非原告所親自簽名，但其上之印文既屬真正，則原告自應就其主
    張係遭他人盜蓋一節，負舉證責任。
  (三)按刑事判決所為事實之認定，於為獨立民事訴訟之裁判時本不受其拘束（最高法
    院四十年台上字第一五六一號判例意旨參照）。本件原告主張被告丙○○偽造系
    爭借據及抵押權之設定等情，固據原告提出台灣高等法院台南分院九十一年度上
    訴字第八二０號刑事判決為證，惟查：
    1.本件原告乙○○於告訴狀中稱：「新化農會之存摺及印章均交女兒張美蓮保管
      ，當八十六年八月間知悉被告部分犯行後即至農會變更存摺印鑑章」等語；於
      本院刑事庭審理中則先稱：「我印章都帶在身邊，只有將權狀放在農會，都沒
      有放在我女兒那邊」等語（見上開刑事案件八十八年八月十六日訊問筆錄）；
      後改稱：「（提示八十年六月十一日放款借據）不是我簽的，印章是我交給張
      美蓮保管的存簿印章」等語（見本院上開刑事案件八十八年九月三日訊問筆錄
      ）；另就是否變更存款印章部分則改稱：「我是請那拔林辦事處職員幫我廢掉
      原帳戶，並另開一帳戶，是我親自辦理的，但原帳戶並沒有錢匯進來」等語（
      見八十九年三月三十一日訊問筆錄）；後又稱：「（農會開戶時誰跟你去的？
      ）是我女兒幫我開的戶，我沒有去」等語（見上開刑事案件九十年六月二十一
      日訊問筆錄）；後再稱：「（你在新化農會有幾個帳戶？）只有一個，我沒有
      開過新的戶頭，也沒有把舊戶廢掉再立新戶頭」等語（見上刑事卷九十一年五
      月七日訊問筆錄）。查原告自己存款帳戶之印章為其領取存款所必備之物，其
      焉有不知存款印章放於何處、交予何人之理，且其於發現該存簿印章遭被告丙
      ○○盜用後，究係更改印鑑或是否另立新戶竟為不同之陳述，其就此與案情有
      關之重要事項的陳述，顯不可採。
    2.被告農會於八十六年八月二十三日分別對擔任連帶保證人之原告八十五年四月
      六日三百五十萬元借款、八十一年六月十七日六百萬元借款、八十一年十月十
      七日二百萬元借款向本院聲請支付命令，該支付命令裁定分別於同年九月二日
      、同年八月三十日、同年九月六日送達原告，原告均未表示異議，有本院八十
      六年度促字第二三二二九、二三二三五、二三二二八號卷及其內之送達證書、
      支付命令確定證明書可證，而原告於上開刑事案件之告訴狀中既自承其於八十
      六年八月間即已知悉被告丙○○犯行，則其竟對前述三筆總計高達一千一百五
      十萬元之連帶保證債務未提出異議任其確定，顯就其擔任被告丙○○債務之連
      帶保證人一節早已知情且承認該些連帶保證債務。而原告遲至八十七年七月十
      四日方對本件被告丙○○提出刑事告訴並對被告農會於八十七年間聲請之支付
      命令提出異議，顯係其因見被告丙○○無力償還之債務越來越多，不願再負擔
      連帶保證人責任方其提起訴訟。
    3.復查被告丙○○用以貸款之原告印鑑證明書計有三份，其中八十年五月一日之
      印鑑證明申請書其上之申請人為原告本人，原告並未委託他人代為申請，除有
      該印鑑證明申請書影本（其上本有記載申請人之代理人為張美蓮但後來遭畫掉
      ）在卷可證外，尚有新化戶政事務所八十八年八月三十一日八八南縣化戶字第
      一五一七號函、證人即農會職員康祐銘之證詞可證。且原告之女兒即證人張美
      蓮於上開刑事案件中亦稱：「（提示八十年五月一日印鑑證明申請書乙○○簽
      名是否你父親簽的？）不是，是我寫的，印章也是我蓋的，張美蓮的簽名、印
      章也是我的，是我父親要我申請的」等語（同上刑事卷八十八年九月三日訊問
      筆錄），更足證本件印鑑證明應係原告本人當日同其女張美蓮至戶政事務所申
      請，因原告不會寫字然其既有到場，故乃由其女張美蓮代寫印鑑證明申請書，
      視為其本人所申請。故原告其完全不知本案貸款云云，不足採信。
    4.又被告丙○○於檢察官偵查中先稱：「權狀及印鑑章都在我臥室的抽屜找到的
      ，當時我與張美蓮未離婚，地點就在我現住所，乙○○不知情，張美蓮亦不知
      」等語（見上型試卷八十七年七月二十三日偵查筆錄）。後稱：「（乙○○權
      狀設定抵押後，權狀及印章放在何處？）權狀都是放在農會保管.... 之前權
      狀放在農會，因之前他有辦抵押貸款，我就直接在農會拿」等語（同上刑事案
      件八十九年二月十六日訊問筆錄），其就如何取得原告權狀及印章前後陳述矛
      盾，可以認定。
    5.另就申請書、契約書、借據、委託書、印鑑證明申請書上乙○○之署押何人所
      為部分，被告丙○○於本院刑事庭審理時先稱：「（提示八十年六月十日、同
      年月十一日約定書與借據乙○○姓名誰簽的？）那不是我寫的，我找人寫的，
      但我忘記找誰寫，非乙○○自己寫的」等語（見八十九年二月十六日筆錄）；
      後稱：「印鑑證明申請書、借據（七十七年三月十四日）、借款展期申請書、
      變更借據契約、借據（八十年六月十一日）、農會約定書都是我寫的，抵押權
      設定契約書是代書寫的，取款條不是我寫的」等語（見九十年六月四日筆錄）
      ；再稱：「有的不是我寫的，有一些是張美蓮寫的，好像只有一張是她寫的。
      在七十幾年的時候，我有房子要貸款，需要連帶保證人，我叫張美蓮當連帶保
      證人。我要更正說所有借據、約定書、委託書、印鑑證明申請書上乙○○三字
      都是我寫的，與張美蓮無關」等語（見九十一年五月七日審理筆錄）。其就證
      人張美蓮是否參與本案貸款一節前後陳述矛盾，更足證其欲承擔本案所有借款
      債務而使張美蓮、乙○○置身事外之企圖。
    6.而證人張美蓮於上開刑事案件則稱：「（七十六年八月二十六日約定書對保欄
      蓋你印章，八十年六月十日亦同，八十一年六月十六日亦同有何意見？）都是
      被告拿空白給我蓋章」等語（見上刑事卷八十七年八月二十一日訊問筆錄）；
      「（提示八十一年六月十六日約定書印章是否你的？）是我的，放在辦公室，
      應該是校對章，簽名不是我簽的，為何會蓋章我不清楚」等語（見八十八年九
      月三日訊問筆錄）。查張美蓮為新化農會之職員，為受過教育並通曉簽名、蓋
      章應有的法律效力之人焉有於空白之約定書對保欄上蓋章而完全不加聞問之理
      ？再參諸其亦稱：乙○○要我申請印鑑證明（見上刑事卷八十八年九月三日訊
      問筆錄）；另證人康祐銘證述「：乙○○印章並非在農會蓋的，有關放款資料
      都是被告或張美蓮拿回去。乙○○不可能不知道本案貸款，潭頂土地在七十六
      年八月二十六日約定書中張美蓮有在對保人或核印證明人欄蓋章，乙○○則在
      留存印鑑處有章，這一份是張美蓮拿回去說要給乙○○蓋章，對保地點在張天
      家中，這些字是張女寫的」等語（同上刑事卷八十七年八月五日訊問筆錄），
      及法務部調查局九十陸二字第九○○七一七○二號鑑定通知書，認為本案印鑑
      證明申請書、八十五年四月六日擔保放款借據、貸款申請書、變更借據契約、
      借據展期申請書上┌乙○○┘字跡與送鑑定之張美蓮字跡相符，有該鑑定書在
      卷可證，更足證被告所稱本案所有貸款張美蓮均不知情，與之無關云云，顯屬
      虛偽。
    7.又由證人康祐銘稱：「二土地貸款都沒見乙○○來，辦理對保時沒見乙○○來
      ，乙○○印章並非在農會蓋的，有關放款資料都是被告或張美蓮拿回去。被告
      來辦貸款，其中新市潭頂土地權狀有領回去，那拔林權狀就留著。乙○○不可
      能不知道本案貸款，潭頂土地在七十六年八月二十六日約定書中張美蓮有在對
      保人或核印證明人欄蓋章，乙○○則在留存印鑑處有章，這一份是張美蓮拿回
      去說要給乙○○蓋章，旁邊有指印，對保地點在乙○○家中，這些字是張女寫
      的」等語（見上刑事卷八十七年八月五日訊問筆錄）。證人康富貴稱：「被告
      夫妻其中一人來找我，以那拔林土地做擔保，這二次徵信都未向乙○○為之，
      因被告夫妻與他是親屬，被告二人亦為我同事」等語（見上刑事卷八十七年八
      月二十一日訊問筆錄），及證人更可知被告丙○○及原告可能利用被告丙○○
      夫妻均為新化農會職員、原告為該農會會員之身分，與所有相關徵信、放款人
      員均熟識，利用各該相關證人因對原告等熟人較為放心，未為嚴格徵信、對保
      工作之疏失，而在自承不會寫字之乙○○（乙○○自承我不識字，我不會簽名
      ，我從來沒有簽過名，都是蓋指印或請人代簽，見上刑事卷八十九年二月十六
      日訊問筆錄）知情並不反對之情況下，由被告丙○○蓋指印、被告丙○○或張
      美蓮代簽原告乙○○署押、蓋用原告乙○○印章連續向新化鎮農會為大額貸款
      ，嗣後因被告無力償還，原告方提起本件偽造文書之告訴，以圖避免千萬元以
      上之連帶保證債務。
    綜上，系爭借據上「乙○○」之簽名或署押雖非原告所親簽，惟均為原告所知悉
    ，原告主張：係被告丙○○偽造云云，不足採信。
  (四)復按私文書經本人或其代理人簽名、蓋章或按指印或有法院或公證人之認證者，
    推定為真正，民事訴訟法第三百八十五條第一項定有明文；又收據、契約書內之
    印章為真正時，印章名義人應對該收據、契約書負責，縱該收據、契約書由他人
    代寫立據，除有確切反證外，仍應推定由印章名義人授權而為之（最高法院三十
    七年上字第八八一六號判例、七十二年台上字第三三○九號、八十三年台上字第
    一三八二號判決意旨參照）。查本件原告提出之借據連帶保證人欄原告之簽名雖
    非原告所親自簽名，但查原告於其上之印文係屬真正，已如前述。原告雖辯稱其
    印章被盜蓋云云，惟未舉證以實其說，亦如前述，則依上開說明，即應推定系爭
    借據係經上訴人授權他人與被告農會所簽訂而為真正，故被告農會抗辯：兩造連
    帶保證契約已有效成立，原告應負連帶保證責任，即無不合。
  (五)至於原告另主張：被告農會之承辦人並未親自與其辦理對保，可證系爭借據上其
    之簽名及印文，均係被告丙○○冒簽或蓋用云云。惟按稱保證者，謂當事人約定
    ，一方於他方之債務人不履行債務時，由他方負履行責任之契約，民法第七百三
    十九條定有明文，故保證契約為債權人與保證人間約定，由保證人對主債務人對
    債權人所負之債務為擔保之契約，保證契約之成立，只須雙方當事人意思表示一
    致即可，無須有何種方式。金融機構辦理貸款固有所謂「對保」一事，然「對保
    」無非係金融機構為求慎重，確認當事人意思表示之舉措而已，對保與否，並非
    保證契約之成立或生效要件，縱未經對保亦非為免負保證責任之原因（最高法院
    四十二年台上字第一六三號判例、七十九年台上字第二四○八號判決意旨參照）
    。是以辦理對保，雖為金融界之慣例，但非保證契約之成立或生效要件，亦非債
    權人與保證人成立保證契約時須負之義務，縱使被告農會之承辦人就系爭借款未
    與原告辦理對保手續，亦不能使原告因而免除其責任，是原告此部分之抗辯，亦
    無可採。
五、按無法律上之原因而受利益，致他人受損害者，應返還其利益。雖有法律上之原
    因，而其後已不存在者，亦同；因故意或過失，不法侵害他人之權利者，負損害
    賠償責任。故意以背於善良風俗之方法，加損害於他人者亦同。違反保護他人之
    法律，致生損害於他人者，負賠償責任。但能證明其行為無過失者，不在此限。
    綜上所述，本件原告確有授權被告丙○○向被告農會借款，並設定系爭抵押權之
    情事，原告空言主張將系爭印章及不動產所有權狀分別交付其女張美蓮及農會保
    管未取回，致遭被告丙○○盜用云云，與情理不符，亦如前述，而不足採。本件
    被告丙○○因未按期清償借款債務，被告農會據以聲請本院核發支付命令，並執
    為執行名義，聲請本院就如原判決附表所示之不動產為強制執行，於法並無不合
    。原告主張因被告等分別因故意或過失致被告丙○○偽造系爭借據及抵押之設定
    ，其與被告農會間之如附表所示借款債權債務及系爭抵押債權之法律關係不存在
    ，而請求判決被告等應連帶將被告台南縣新化鎮農會設定於原告所有如附表編號
    三、四所示坐落台南縣新化鎮○○○段二十之二地號、地目田、面積八０八０平
    方公尺、所有權全部之不動產上本金最高限額一百二十五萬元、暨本金最高限額
    五百七十萬元之抵押權登記予以塗銷，並請確認如附表所示之抵押權所擔保之被
    告台南縣新化鎮農會對原告之債權不存在；暨被告等應連帶賠償原告一千零一十
    六萬八千八百八十八元及自八十九年一月十一日起至清償日止，按年息百分之五
    計算之利息，為無理由，不應准許。
六、本件事證已臻明確，兩造其餘攻擊防禦方法之陳述，與判決結果並無影響，爰不
    一一論述，併此敘明。
七、結論：原告之訴為無理由，依民事訴訟法第三百八十五條第一項前段、第七十八
    條，判決如主文。
中      華      民      國    九十二    年      一      月    二十四    日
                                臺灣臺南地方法院民事第二庭
~B法      官  李杭倫
右為正本係照原本作成
如對本判決上訴，須於判決送達後廿日內向本院提出上訴狀。
中      華      民      國    九十二    年      一      月    二十四    日
~B法院書記官  陳怡吟


司法院資訊處製作；財團法人民間司法改革基金會備份。
